【裁判字號】    91,訴,60
【裁判日期】    920129
【裁判案由】    損害賠償
【裁判全文】
臺灣高等法院高雄分院民事判決  九十一年度訴字第六○號
      原      告  甲○○
      訴訟代理人  廖湖中律師
      被      告  乙○○
      訴訟代理人  侯重信律師
右當事人間請求損害賠償事件，原告於刑事訴訟程序（本院九十一年度上易字第八六
一號）提起附帶民事訴訟（本院九十一年度附民字第一一三號），經刑事庭裁定移送
民事庭，本院判決如左：
    主    文
被告應給付原告新臺幣壹拾萬元，及自民國九十一年六月二十日起至清償日止，按年
息百分之五計算之利息。
原告其餘之訴駁回。
訴訟費用由被告負擔十分之一，餘由原告負擔。
原告假執行之聲請駁回。
    事實及理由
一、原告起訴主張：原告任教高雄市信義國小並擔任被告次子高御翔之導師。民國八
    十九年四、五月間，被告與其妻蔡家琛失和，對簿公堂，竟歸究於原告不聽制止
    ，執意與蔡家琛相約欲於暑假前往美國及加拿大旅遊，即基於散布毀損原告名譽
    之事之概括犯意，先後對信義國小老師林佳蓉、學生家長郭惠玲及鄭琇瑾陳述「
    王老師不聽我的話，只邀我太太去加拿大，王老師是破壞我家庭的第三者」、「
    王老師要與我太太出國，破壞我家庭」、「王老師破壞我的家庭」「王老師與我
    太太出國，害我們夫妻吵架影響我們家庭」等語，另寫信予信義國小校長梁儀濱
    ，指稱「甲○○因與內人過於互動的關係，導致現今我夫妻對簿公堂，家庭瀕臨
    破裂」。原告係未婚女性，被告一再傳述原告出國、破壞其家庭，讓人誤解原告
    為同性戀者，使原告在同事、家長、學生面前難以自處，身心受傷至鉅。另被告
    又於九十年三月二十日，因前述誹謗案在高雄地方法院庭訊後，在法庭外，公然
    以「當什麼老師，小心生兒子沒屁眼」辱罵原告，使原告名譽受損。被告所為已
    構成對原告名譽之侵害。爰依民法第一百八十四條第一項、第一百九十五條第一
    項之規定，請求被告賠償非財產上損害新台幣（下同）三百萬元，及自附帶民事
    訴訟起訴狀繕本送達被告翌日（九十一年六月二十日）起至清償日止，按年息百
    分之五計算之遲延利息，並陳明願供擔保聲請宣告假執行。
二、被告則以：被告往年暑假均與妻蔡家琛一同攜子至國外旅遊，全家和睦，夫妻感
    情融洽，詎八十九年四月初竟發現妻計畫於七、八月間與原告同往美國旅遊，經
    勸阻之後，原告答應不與妻出國，然蔡家琛則態度丕變，藉故找碴，並與被告衝
    突而受傷，致二人對簿公堂。原告於被告夫妻失和之際，竟違背承諾，於期末考
    前與蔡家琛相邀至香港，暑假又一同帶小孩前往加拿大，致被告夫妻更形決裂；
    被告家庭失和確係因原告與蔡家琛不顧被告反對，赴美加旅遊而起，其失當之行
    為，自應接受批評，被告向其同事、家長提及此事，乃意在訴苦，寫信給校長，
    亦僅在請校長作適當處置，並無意誹謗，應不構成對原告名譽之侵害，而無侵權
    行為可言。另被告否認在開庭後公然以「當什麼老師，小心生兒子沒庇眼」等語
    侮辱原告，況原告先有不當之行徑，則被告縱曾為此指摘，亦無失當，且僅止於
    詛咒之語，不足貶損原告在社會上之評價，非屬侮辱之言語等語，資為抗辯，及
    陳明如受不利之判決，願供擔保請准宣告免為假執行。
三、原告主張被告曾經講述前揭伊與蔡家琛出國、破壞被告家庭之事，及公然以言語
    侮辱伊之事實，業經證人林佳蓉、郭惠玲、鄭琇瑾、蔡家琛於刑事庭中證述明確
    ，有各該筆錄（原審法院刑事卷一０一頁、一二五至一二八頁；本院刑事卷五七
    、五八頁）及被告寄發之信函可稽，且被告亦不否認寄發信函予信義國小校長，
    足認為真實。至證人高楷民固證稱九十年三月二十日開庭後未聽見被告罵原告「
    生兒子沒庇眼」之語，惟其既稱先於被告離開法庭（原審法院刑事卷一三一、一
    三二頁），則被告等其後相繼離開之時，其是否能清楚聽聞被告指責原告之話語
    ，尚非無疑，是其證詞尚不足為有利被告之認定。惟按名譽為人格之社會評價，
    名譽有無受侵害，應以社會上一般人對特定人格價值之評價是否貶損客觀判斷之
    ；所謂名譽受損害，必須依社會觀念，足認其人之聲譽，已遭貶損而言（最高法
    院八十六年台上字第三０五號、五十八年台上字第二三二九號判決參照）。是如
    行為人僅陳述事實及其主觀之認知，而該事實在客觀上並非當然足以貶損他人之
    名譽，而留待聽聞者就其事件自為評價，即難認行為人所為與不法侵害他人名譽
    之要件相當；惟如客觀上，行為人之行為已足以貶損他人外部人格價值在社會上
    之評價，則雖對其人之真實人格價值未生影響，亦應認為侵害名譽權。經查：(一)
    被告固然對林佳蓉、郭惠玲、鄭琇瑾等人陳述原告未如往常與家人出國，而執意
    與蔡家琛出國，致伊夫婦失和，是破壞伊家庭之第三者等語，惟其所陳述原告與
    蔡家琛出國及被告夫妻失和均屬事實，為原告所不爭執，證人蔡家琛亦稱：之前
    暑假確實經常與被告出國（原審法院刑事卷五十二頁），及被告之子高御翔於家
    庭訪視中對社工員提及：父母親於八十九年常爭吵是因母親與王老師約好出國沒
    有讓父親知道，父親很生氣（參見原審法院刑卷第一五０頁背面），是被告乃主
    觀上認為被告破壞其家庭，然其未曾指述其他客觀上足以引起一般人貶損原告人
    格之事實，並據證人張達銘於刑事案中證稱：（被告有無說他太太是同性戀？他
    對你說時你有無懷疑？）沒有，學校也沒有人這樣說（原審法院刑事卷一二五頁
    ）；證人鄭琇瑾稱：被告沒有說他太太是同性戀（同上卷一二八頁），及證人林
    佳蓉於被告表示王老師與他太太出國會破壞他的家庭時，答以：「不會吧」（本
    院刑事卷五十七頁），顯然並不認同被告，遑論會有其他貶損被告人格之聯想。
    是核難以原告個人主觀上以為他人將誤解其為同性戀，遽認被告所為已侵害原告
    之名譽。(二)被告向信義國小校長梁儀濱以信函投訴，略以：原告與妻蔡家琛過於
    互動，相邀出國旅遊，不聽制止，致被告夫妻因此發生爭執對簿公堂，家庭瀕臨
    破裂，及原告在課堂上宣布被告將使次子轉學之事，有失當之處；原告應允不與
    蔡家琛同行，竟違反承諾，欺瞞家長，有違教師人格；在期末考前與蔡家琛同往
    香港旅遊，致蔡家琛不能為孩子複習功課，教學良知何在？請求公斷等語，並附
    具被告姓名及住址，有該信函可稽（本院卷四七至四九頁），睽其內容，亦僅係
    向原告之主管陳述事實及其對該事實之評價，並請求評斷，並未另有關於原告人
    格有何缺陷之描述。是被告此部分所為，核屬依正常申訴管道提出申訴之方式，
    尚非誣指事實可擬，亦無致生貶損原告名譽之虞。(三)至於被告公然在法庭外，不
    特定大眾可共見共聞之情況下，以「當什麼老師，小心生兒子沒庇眼」辱罵原告
    ，固屬咒詛之語，然其既在訴訟場所為之，且若非行為失當，不致招致咒詛，而
    極易使聽聞之人產生對原告品格、道德之懷疑，被告故出此語，實有羞辱原告之
    意，且已足使一般人減損對原告人格之評價，使原告名譽受損。(四)從而，應認原
    告主張被告公然對其侮辱，侵害其名譽，應賠償原告之損害，核屬有據；其餘部
    分，尚難認為對原告名譽構成侵害，應認原告之主張無理由。
四、按不法侵害他人之名譽者，被害人雖非財產上之損害，亦得請求賠償相當之金額
    ，民法第一百九十五條第一項定有明文。原告遭受名譽損害，其所受之痛苦，雖
    非財產上之損害，仍得對被告請求賠償相當之金額。本院斟酌兩造均為任教職之
    身分，及雙方經濟能力、社會地位、原告受害之程度等情狀，認原告請求被告賠
    償，以十萬元為適當，爰在十萬元範圍內，及自本件訴狀繕本送達被告翌日即九
    十一年六月二十日起至清償日止，按照年息百分之五計算之遲延利息，予以准許
    ，逾此部分請求，為無理由，應予駁回。又原告勝訴部分，因未逾上訴第三審之
    法定金額，被告不得上訴，本院判決已具執行力，無准許假執行可言；原告敗訴
    部分，因假執行已失所附麗，均應併予駁回。
據上論結：本件原告之訴，為一部有理由，一部無理由，依民事訴訟法第七十九條但
書，判決如主文。
中      華      民      國    九十二    年      一      月    二十九    日
                                      臺灣高等法院高雄分院民事第六庭
~B1審判長法官  許明進
~B2      法官  李炫德
~B3      法官  謝肅珍
右為正本係照原本作成。
如對本判決上訴，須於判決送達後二十日內向本院提出上訴狀，其未表明上訴理由者，應
於上訴後二十日內向本院提出上訴理由書（均須按他造當事人之人數附繕本）。
上訴時應提出委任律師或具有律師資格之人之委任狀，並依附註條文規定辦理。
~B法院書記官  邱麗莉
中      華      民      國    九十二    年      二      月       六     日


司法院資訊處製作；財團法人民間司法改革基金會備份。
